【裁判字號】    99,訴,128
【裁判日期】    990716
【裁判案由】    施用毒品
【裁判全文】
臺灣臺東地方法院刑事判決               99年度訴字第128號
公  訴  人  臺灣臺東地方法院檢察署檢察官
被      告  甲○○
上列被告因毒品危害防制條例案件，經檢察官提起公訴（99年度
毒偵字第113號)，本院依簡式審判程序審理，判決如下:
    主    文
甲○○施用第一級毒品，累犯，處有期徒刑捌月，扣案之含包裝
袋壹只之第一級毒品海洛因壹包（驗餘淨重零點零貳公克，空包
裝袋重零點貳貳公克）沒收銷燬之；扣案之注射針筒壹支沒收之
。又施用第二級毒品，累犯，處有期徒刑伍月，扣案之玻璃球吸
食器貳個均沒收。應執行有期徒刑壹年。扣案之含包裝袋壹只之
第一級毒品海洛因壹包（驗餘淨重零點零貳公克，空包裝袋重零
點貳貳公克）沒收銷燬之；扣案之注射針筒壹支、玻璃球吸食器
貳個均沒收之。
    犯罪事實
一、甲○○前於民國87年間因施用毒品案件，經本院以87年度毒
    聲字第 100號裁定送觀察、勒戒後，因有繼續施用毒品之傾
    向，復經本院以 87年度毒聲字第136號裁定令入戒治處所施
    以強制戒治，於88年9月1日執行完畢出所，並經臺灣臺東地
    方法院檢察署檢察官以88年度戒毒偵字第16號為不起訴處分
    確定；又於95年間因施用毒品案件，經本院以95年度毒聲字
    第 131號裁定送觀察、勒戒後，因有繼續施用毒品之傾向，
    復經本院以96年度毒聲字第22號裁定令入戒治處所施以強制
    戒治，於97年 1月11日停止處分出所，並經臺灣臺東地方法
    院檢察署檢察官以97年度戒毒偵字第 2號為不起訴處分確定
    ；又於95、96年間因竊盜案件，先後經本院以95年度易字第
    97 號、96年度易字第187號判處有期徒刑1年6月、1年1月、
    1 年，上開兩案經本院以96年度聲減字第703號裁定減刑為9
    月、6月15日、6月，定其應執行刑為 1年9月，甫於98年4月
    26日縮刑期滿執行完畢在案。詎其仍不知戒絕毒癮，明知海
    洛因及甲基安非他命分別係毒品危害防制條例第2條第2項第
    1款、第2款所明定之第一、二級毒品，不得持有及施用，竟
    基於施用第一級毒品海洛因、第二級毒品甲基安非他命（起
    訴書誤載為安非他命）之犯意，於99年4月11日下午1時許，
    在其位於臺東縣臺東市○○街32號 4樓之住處內，以將海洛
    因摻水混合稀釋後，以針筒注射方式，施用第一級毒品海洛
    因 1次後，隨即於相同時間、地點，以將甲基安非他命置於
    玻璃球吸食器內燒烤吸食煙霧之方式，施用甲基安非他命 1
    次。嗣因另案竊盜，為警於99年4月11日下午5時許，在臺東
    縣卑南鄉○○段 356地號當場逮捕，並自其皮包內扣得其所
    有之第一級毒品海洛因 1小包（驗餘淨重0.02公克，空包裝
    袋重0.22公克）及供前開施用第1級毒品、第2級毒品所使用
    之注射針筒1支及玻璃球吸食器2個，再徵得其同意後採集其
    尿液送驗，因鑑驗結果呈嗎啡、安非他命及甲基安非他命陽
    性反應，始查悉上情。
二、案經臺東縣警察局臺東分局報請臺灣臺東地方法院檢察署檢
    察官偵查起訴。
    理    由
壹、程序方面
    本件被告甲○○所犯施用第一級毒品罪，係死刑、無期徒刑
    、最輕本刑為 3年以上有期徒刑以外之罪，且非高等法院管
    轄第一審案件，被告於本院準備程序中，先就被訴事實為有
    罪之陳述，經告知簡式審判程序之旨，並聽取檢察官及被告
    之意見後，本院合議庭裁定由受命法官進行簡式審判程序，
    是本件之證據調查，依刑事訴訟法第273條之2規定，不受同
    法第159條第1項、第161條之2、第161條之3、第163條之1及
    第164條至第170條規定之限制，合先敘明。
貳、實體方面
一、上揭犯罪事實，業據被告甲○○迭於警詢、偵訊、本院準備
    程序及審理時均坦承不諱（參見警卷第 6頁、偵卷第13頁、
    本院卷第44頁反面、第52至53頁），並有臺東縣警察局臺東
    分局扣押筆錄暨臺東分局富岡派出所扣押物品目錄表各 1紙
    、查獲現場暨扣押物照片8幀等件在卷可稽（見警卷第 29至
    33頁、第37至40頁），復有扣案之第一級毒品海洛因 1包（
    驗餘淨重0.02公克，空包裝袋重0.22公克）、注射針筒 1支
    、玻璃球吸食器2個可資佐證。而扣案之白色粉末1包，經送
    法務部調查局檢驗之結果，檢出含有第一級毒品海洛因成分
    ，驗餘淨重為0.22公克，亦有該局濫用藥物實驗室99年 6月
    9日調科壹字第09923012630號鑑定書 1紙在卷可參（見本院
    卷第42頁），是該扣案物確屬毒品危害防制條例所稱之第一
    級毒品海洛因無訛。又其於查獲當日即99年 4月11日所採集
    之尿液，經送慈濟大學濫用藥物檢驗中心以酵素免疫分析法
    初步檢驗並以氣相層析質譜儀法複驗之結果，均呈鴉片類及
    安非他命類陽性反應，此有該檢驗中心檢驗總表（編號：00
    0000000）及臺東縣警察局臺東分局 99年度偵辦毒品案件嫌
    疑尿液採集代碼對照表（代碼編號：B-050號）各1紙在卷可
    稽（見偵卷第43至44頁），且酵素免疫分析法與氣相層析質
    譜儀法兩者之分析原理相異，尿液檢體同時引起二種檢測分
    析法均呈偽陽性之機率極低，為行政院衛生署管制藥品管理
    局90年9月13日管檢字第98064號函所揭示，是上開檢驗結果
    之正確性，應堪認定。又毒品施用後於尿液、血液中可檢出
    之最大時限，與施用劑量、施用頻率、施用方式、施用者飲
    水量之多寡、個人體質、代謝情況、檢體收集時間點及所用
    檢測方法之靈敏度等因素有關，因個案而異，一般於尿液中
    可檢出之最長時限，海洛因為施用後2至4天，甲基安非他命
    為施用後1至5天等情，亦有行政院衛生署管制藥品管理局92
    年 7月23日管檢字第0920005609號函述甚明，是被告於上揭
    時間確有同時施用第一級毒品海洛因及第二級毒品甲基安非
    他命之犯行，足徵被告上開任意性自白與事實相符。本案事
    證至為明確，被告犯行堪以認定。
二、按犯毒品危害防制條例第10條之罪者，檢察官應聲請法院裁
    定，令被告入勒戒處所觀察、勒戒，毒品危害防制條例第20
    條第1項有明文。次按依第20條第2項規定為觀察、勒戒或強
    制戒治執行完畢釋放後， 5年後再犯第10條之罪者，適用本
    條前 2項之規定；經觀察、勒戒或強制戒治執行完畢釋放後
    ，5年內再犯第 10條之罪者，應由檢察官偵查起訴，毒品危
    害防制條例第20條第3項、第23條第2項分別定有明文。觀諸
    其立法理由之說明：「初犯」，經觀察、勒戒或強制戒治後
    ，應為不起訴處分或不付審理之裁定；經觀察、勒戒或強制
    戒治執行完畢釋放後，「 5年內再犯」者，因其再犯率甚高
    ，原實施之觀察、勒戒及強制戒治既已無法收其實效，爰依
    法追訴或裁定交付審理。至於經觀察、勒戒或強制戒治執行
    完畢釋放後，「 5年後再犯」者，前所實施之觀察、勒戒或
    強制戒治已足以遮斷其施用毒品之毒癮，為期自新及協助其
    斷除毒癮，仍適用「初犯」規定，先經觀察、勒戒或強制戒
    治之程序。從而依修正後之規定，僅限於「初犯」及「 5年
    後再犯」二種情形，始應先經觀察、勒戒或強制戒治程序。
    倘被告於5年內已再犯，經依法追訴處罰，縱其第3次（或第
    3次以上 ）再度施用毒品之時間，在初犯或前次再犯經觀察
    、勒戒或強制戒治執行完畢釋放5年以後，已不合於「5年後
    再犯」之規定，且因已於「 5年內再犯」，顯見其再犯率甚
    高，原實施觀察、勒戒或強制戒治，已無法收其實效，即應
    依該條例第10條處罰。至於第3次（或第3次以上）施用毒品
    之時間，是否宜有期間限制？以多久為適宜？則分屬刑事政
    策、專門醫學之範圍，非審判機關所能決定，有待循立法途
    徑解決（最高法院97年度第5次刑事庭會議決議、最高法院
    96 年度臺非字第119號判決參照）。又被告前因施用毒品案
    件，經本院以87年度毒聲字第100號裁定送觀察、勒戒後，
    因有繼續施用毒品之傾向，復經本院以87年度毒聲字第136
    號裁定令入戒治處所施以強制戒治，於88年9月1日執行完畢
    出所，並經臺灣臺東地方法院檢察署檢察官以88年度戒毒偵
    字第16號為不起訴；又於95年間因施用毒品案件，經本院以
    95 年度毒聲字第131號裁定送觀察、勒戒後，因有繼續施用
    毒品之傾向，復經本院以96年度毒聲字第22號裁定令入戒治
    處所施以強制戒治，於97年1月11日停止處分出所，並經臺
    灣臺東地方法院檢察署檢察官以97年度戒毒偵字第2號為不
    起訴處分確定等情，有臺灣高等法院被告前案紀錄表在卷可
    稽，是被告於上開強制戒治執行完畢釋放後5年內，再犯本
    案施用第一級毒品及第二級毒品之犯行，核與毒品危害防制
    條例第23條第2項所定相符，公訴人依法追訴，於法並無不
    合，本院自應依法論科。
三、查海洛因及甲基安非他命分別係毒品危害防制條例第2條第2
    項第1款、第2款所列之第一級、第二級毒品，不得非法持有
    、施用。核被告甲○○所為，係犯毒品危害防制條例第10條
    第1項之施用第一級毒品罪及同條第2項之施用第二級毒品罪
    。被告於施用海洛因、甲基安非他命而持有各該毒品之行為
    ，持有毒品之行為為施用毒品之當然手段，均不另論以持有
    毒品罪（最高法院74年度台上字第3404號判例意旨參照）。
    被告所犯上開 2罪，犯意各別，行為互殊，應分論併罰。查
    被告有如犯罪事實欄所載論罪科刑執行情形，有卷附臺灣高
    等法院被告前案紀錄表1份可按，其受有期徒刑執行完畢後5
    年以內再故意犯本案法定刑為有期徒刑之上開 2罪，均為累
    犯，應依刑法第47條第1項規定各加重其刑 。爰審酌被告前
    經觀察勒戒、強制戒治之機會，猶因施用毒品再罹刑罰，又
    因施用海洛因、甲基安非他命而再犯本罪，顯未衷心悛悔，
    漠視法令之禁制，恣意濫用藥品，惟兼衡酌其施用海洛因、
    甲基安非他命所生危害實以自戕健康為主，於他人尚無明顯
    重大危害，及犯後終能供認無隱，態度尚佳，兼衡酌其高中
    肄業之智識程度、曾從事經紀人及房地產等工作，離婚、育
    有 1子等一切情狀，分別量處如主文所示之刑，並定其應執
    行之刑，以示懲儆。
四、末按查獲之第一、二級毒品，不問屬於犯人與否，沒收銷燬
    之，毒品危害防制條例第18條第 1項前段定有明文，故被告
    經法院為有罪之科刑判決時，查獲之毒品，與被告本案所犯
    並經法院諭知有罪者若全然無關，固不得於該有罪判決之主
    刑下宣告沒收；至若查獲之毒品，與被告被訴之本案非全然
    無關，法院自應於主刑下宣告沒收（最高法院94年度臺上字
    第1227號判決意旨參照）。又同條例第18條第 1項規定，得
    諭知沒收並銷燬之者，以查獲之毒品及專供製造或施用毒品
    之器具為限，固不及於毒品之外包裝，惟若外包裝與沾附之
    毒品無法析離，自應將外包裝併該毒品諭知沒收並銷燬之（
    最高法院94年度臺上字第6213號判決意旨可參）。又檢驗海
    洛因成分時，一般以傾倒方式將海洛因自包裝袋內倒出而分
    離秤重，必要時輔以刮勺刮取包裝袋內粉末，但無論以何方
    式分離，包裝袋內均會有極微量海洛因殘留，此有法務部調
    查局93年3月19日調科壹字第09300113060號函可查（參法官
    辦理刑事案件參考手冊〈一〉－毒品危害防制條例部分，94
    年12月編印，頁334 ）。查被告前揭為警查獲而扣案之海洛
    因 1小包（驗餘淨重0.02公克，空包裝袋重0.22公克），係
    屬查獲之第一級毒品，有前揭法務部調查局之鑑定書為據，
    依毒品危害防制條例第18條第 1項前段規定，不問屬於被告
    與否，應宣告沒收銷燬之。又包裹前開海洛因之包裝袋 1只
    ，雖係被告用於包裝毒品，防止其裸露、逸出及受潮，以便
    攜帶、持有，惟參諸上開說明，鑑定機關鑑定時，無論以何
    種方式分離毒品秤重，該等包裝袋內仍會有毒品殘留，縱令
    以刮勺刮取，一般仍會有極微量之毒品殘留其內，是上揭包
    裝袋既用以盛裝海洛因，則該等包裝袋與其內包裝之海洛因
    分離時，仍會有極微量之海洛因殘留而難以析離，足認與上
    開海洛因具有不可析離之關係，依毒品危害防制條例第18條
    第 1項前段規定，仍應併諭知沒收銷燬。至前開海洛因部分
    經鑑定機關取用鑑驗用罄，此部分既已滅失，自不予宣告沒
    收銷燬之。另扣案之注射針筒 1支，係被告所有用以本案施
    用海洛因所用之物，而扣案之玻璃球吸食器 2個，係被告所
    有用以本案施用或預備用以施用甲基安非他命所用之物，業
    據其陳明在卷，均應依刑法第38條第1項第2款之規定宣告沒
    收。
五、又被告此次為警採集尿液，經檢驗結果：安非他命、甲基安
    非他命均呈陽性反應，有上開濫用藥物檢驗報告在卷可稽；
    查施用安非他命後，其尿液不致檢出甲基安非他命陽性反應
    ，而施用甲基安非他命後，其尿液可檢出甲基安非他命和其
    代謝物安非他命成分，此有行政院衛生署管制藥品管理局93
    年11月 2日管檢字第0930010499號函可按，是被告尿液經檢
    驗出甲基安非他命陽性部分，係被告施用甲基安非他命所致
    ，而檢驗出安非他命陽性部分，雖施用甲基安非他命、安非
    他命均可檢驗出安非他命陽性反應，但如前所述，本件已可
    認定被告確有施用甲基安非他命犯行，且卷內並無其他積極
    證據證明被告另有施用安非他命犯行，參諸國內幾乎都係濫
    用甲基安非他命者，鮮有濫用安非他命者（遲至89年 5月間
    國內方出現第 1次在錠劑中檢驗出安非他命，而非甲基安非
    他命之案例），依證據裁判原則，應認前開安非他命陽性反
    應，仍係被告施用甲基安非他命後經代謝作用所致，故雖檢
    察官認被告所施用之毒品為安非他命，且安非他命與甲基安
    非他命同屬安非他命類之中樞神經興奮劑，惟 2者究係不同
    之第二級毒品，仍應究明並更正之，附此敘明。
據上論斷，應依刑事訴訟法第273條之1第 1項、第299條第1項前
段，毒品危害防制條例第10條第1項、第2項、第18條第 1項前段
，刑法第11條、第47條第1項、第38條第1項第2款、第51條第5款
，判決如主文。
本案經檢察官乙○○到庭執行職務。
中    華    民    國     99    年    7    月    16    日
                  刑事第二庭    法  官      蔡慧雯
以上正本證明與原本無異。
如不服本判決應於收受送達後10日內向本院提出上訴書狀，並應
敘述具體理由；其未敘述上訴理由者，應於上訴期間屆滿後20日
內向本院補提理由書（均須按他造當事人之人數附繕本）。「切
勿逕送上級法院」。告訴人或被害人對於本判決如有不服，請書
具不服之理由狀，請求檢察官上訴者，其上訴期間之計算係以檢
察官收受判決正本之日期為準。
                                書記官       洪幸如
中    華    民    國    99    年    7     月    16    日
附錄本案論罪科刑法條全文：
毒品危害防制條例第10條
施用第一級毒品者，處6月以上5年以下有期徒刑。
施用第二級毒品者，處3年以下有期徒刑。

司法院資訊處製作；財團法人民間司法改革基金會備份。
